---
output: html_document
editor_options: 
  chunk_output_type: console
editor: 
  markdown: 
    wrap: 72
---

# 1. Fondamentaux pour l'utilisation de R {#sec-fondamentaux}

# Différences R et Rstudio

R est un **langage de programmation** open source spécialisé dans la
statistique et l'analyse des données. Il a été créé pour fournir un
environnement convivial pour la manipulation, l'analyse et la
visualisation des données.Il existe d'autres langages de programmation
comme Python, JavaScript, Java, C++ etc.

R est utilisé pour effectuer des opérations statistiques, ajuster des
modèles, créer des graphiques et effectuer des analyses de données
complexes.

R est extrêmement flexible et extensible grâce à des packages R, qui
ajoutent des fonctionnalités supplémentaires.

RStudio est un **environnement de développement intégré (IDE)** conçu
spécifiquement pour travailler avec le langage R. C'est un logiciel qui
fournit une interface utilisateur plus conviviale pour écrire, exécuter
et gérer des scripts R.

RStudio inclut un éditeur de texte avec coloration syntaxique, un
gestionnaire de packages, des fenêtres pour l'affichage des graphiques
et des données, et bien d'autres fonctionnalités pour améliorer la
productivité des utilisateurs R.

En résumé, R est le langage de programmation sous-jacent pour l'analyse
des données, tandis que RStudio est un environnement de développement
qui facilite l'utilisation de R.

# Sources d'apprentissage

Il existe de plusieurs ressources en français pour apprendre à coder sur
R. Nous vous recommandons en particulier :

-   [Introduction à R et au
    Tidyverse](https://juba.github.io/tidyverse/index.html)
    [@barnier2022]
-   [utilitR: documentation collaborative sur R de
    l'INSEE](https://www.book.utilitr.org/index.html) [@utilitr:2022]

Les bonnes ressources anglophones gratuites sont très nombreuses, très
faciles à trouver sur le Web. Le grand classique est R for data science,
de Grolemund et Wickham [-@grolemund2022]. On se focalise ici avec deux
autres qui sont le plus en lien avec nos sujets :

-   [Geocomputation with R, a book on geographic data
    analysis,visualization and
    modeling](https://geocompr.robinlovelace.net/) [@lovelace2022].
-   [Mapme.biodiversity: Efficient Monitoring of Global Biodiversity
    Portfolios](https://mapme-initiative.github.io/mapme.biodiversity/index.html)
    [@görgen2022]

N'hésitez pas à chercher directement sur le Web en cas de problème. Vous
serez souvent conduits vers les forums stackoverflow ou RStudio, qui
sont aussi des ressources très précieuses pour résoudre des problèmes
très spécifiques.

Pour vous retrouver parmi la multitude de packages existants, il existe
une autre ressource précieuse en ligne qui pourra vous orienter
méthodologiquement en fonction de votre domaine de recherche. Il s'agit
de CRAN Task View : https://cran.r-project.org/web/views/.

Les vues de tâches CRAN visent à fournir des recommandations sur les
packages présents sur CRAN qui sont adaptés à un sujet spécifique. Elles
donnent un bref aperçu des packages inclus, qui peuvent également être
installés automatiquement à l'aide du package ctv. Les vues ont pour but
d'avoir un focus bien défini de manière à ce qu'il soit suffisamment
clair quels packages devraient être inclus (ou exclus) - et elles ne
visent pas à recommander les "meilleurs" packages pour une tâche donnée.

? Faire un point sur le cheat sheet (?URL) et ouverture du cheat-sheet
base de R :
https://iqss.github.io/dss-workshops/R/Rintro/base-r-cheat-sheet.pdf

# Interface Rstudio

\[Interface de Rstudio\] (R_interface_colored.png)

A : fenêtre script/source B : console C : environnement D : explorateur

La **fenêtre de scrip*t** permet d'éditer les fichiers scripts en vue
d'éxécuter le code.

La **console** est la fênetre où s'éxécute le code et où on peut directement
taper des commandes. Il n'est pas obligatoire de passer par la fenêtre
de script.

Le signe ">" dans votre console est appelé "invite de commande" ou "prompt". C'est le symbole que la console utilise pour indiquer qu'elle est prête à recevoir des commandes ou des instructions de l'utilisateur. Une fois que vous voyez cet invite, vous pouvez commencer à entrer des commandes en utilisant le langage R. Après avoir entré une commande, vous appuyez sur Entrée pour l'exécuter.

L'**environnement** rassemble des fonctionnalités pour suivre le
fonctionnement de R, en faisant notamment apparaître les différents
objets générés par notre script.

L'**explorateur** permet de connaître les fichiers de notre ordinateur, de
visualiser les rendus graphiques et cartographiqus, les différentes
librairies et l'aide pour l'utilisation de ces dernières.

# 2. Les règles de codage

On se focalise ici sur quelques aspects qui peuvent être requis pour la
manipulation du code et à la marge.

# La lisibilité du code

Lorsqu'on saisit une commande, que ce soit dans la console ou dans la
fenêtre de script, les espaces autour des opérateurs n'ont pas
d'importance.

Les trois commandes suivantes sont donc équivalentes, mais on privilégie
en général la deuxième pour des raisons de lisibilité du code.

```{r}
# Ce qui suit un dièze n'est pas exécuté. On appelle ça un commentaire.

# Les trois commandes seront comprises par le code
10+2 
10 + 2 
10       +       2
```

Pour les opérations plus complexes, il faut veiller à utiliser les
parenthèses, sinon les résultats ne seront pas corrects :

```{r}
10 + 2 * 5 / 14 - 2 * 2 
#>[1] 6.714286

(10 + (2*5)) / (14 - (2 * 2))  
```

# Les différents types d'objets

Les objets peuvent contenir tout un tas de données. Jusqu'ici on n'a
stocké que des nombres, mais ils peuvent aussi contenir des chaînes de
caractères (du texte), qu'on délimite avec des guillemets simples ou
doubles (' ou ") :

-   La chaîne de caractères

```{r}
chien <- "Chihuahua"
chien
#> [1] "Chihuahua"
```

Ici la variable "chien" est un objet contenant une chaîne de caractères.

Un point important est relatif aux types des variables : numérique,
catégorielles, textes, dates, spatiales... En général, les opérations ne
peuvent concerner que des variables du même type. Les fonctions sont
souvent contraignantes quant aux types des variables qu'elles prennent
comme arguments.

```{r ex. variables}
# Exemple avec une variable numérique et une variable caractère
x <- 5
y <- "hello"

# Tentative d'addition de deux variables de types différents
#resultat <- x + y

```

-   Les vecteurs

Les vecteurs permettent de stocker des informations de même nature dans
un unique objet. Exemple :

```{r}
# Si on continuait à créer des objets ponctuels :
taille1 <- 156
taille2 <- 164
taille3 <- 197
taille4 <- 147
taille5 <- 173
(taille1 + taille2 + taille3 + taille4 + taille5) / 5
#> [1] 167.4

```

Précédemment, nous avons stockés différentes valeurs chiffrées sous
plusieurs objets qui apparaissent dans notre fenêtre d'environnement.

```{r}
tailles <- c(156, 164, 197, 147, 173)
#> [1] 156 164 197 147 173
```

Un vecteur dans R est un objet qui peut contenir plusieurs
**informations du même type**, potentiellement en très grand nombre.

Ici la variable "tailles"est un vecteur contenant des valeurs chiffrées.

Ce qui est pratique avec les vecteurs, c'est qu'on peut alors leur
appliquer des opérations qui s'appliqueront à l'ensemble des valeurs du
vecteur.

```{r}
# Si l'on souhaite mettre la taille en mètres : 

tailles / 100 
#> [1] 1.56 1.64 1.97 1.47 1.73

tailles_m <- tailles / 100
tailles_m
#> [1] 1.56 1.64 1.97 1.47 1.73
```

Cela s'applique à tous les tyoes d'opérations.

> Sans créer de nouvel objet, ajouter 10 cm aux tailles en centimètres
> et multiplier au carré les tailles en mètres

```{r}
tailles + 10
#> [1] 166 174 207 157 183
tailles_m^2
#> [1] 2.4336 2.6896 3.8809 2.1609 2.9929
```

On peut également appliquer des opérations spécifiques à chaque valeur à
l'aide d'un autre vecteur :

```{r}
# Création d'un nouveau vecteur avec l'âge
age <- c(52, 82, 19, 49, 29)
```

> En créant une nouvelle variable "age_tailles_m", calculer le ratio de
> l'age par rapport à la taille en mètres

L'Indice de Masse Corporelle se calcule de la manière
suivante:$$ IMC = poids (kg) / (taille (m))²$$

> En créant une nouvelle variable "imc", calculez le ratio pour les 5 valeurs 

```{r}
tailles <- c(156, 164, 197, 147, 173)
poids <- c(45, 59, 110, 44, 88)
```

-   Les data.frame

Un data.frame est un tableau qui peut contenir **différents types de données** (nombres, chaînes de caractères, etc.) organisées en colonnes.

```{r}
#| code-fold: false
# On commence par créer les variables (les colonnes du tableau)
noms <- c("John", "Jack", "Cindy", "Samantha")
sexe <- c("homme", "homme", "femme", "femme")
ages <- c(42, 57, 24, NA)
poids <- c(87, 73, NA, NA)
tailles <- c(174, 198, 192, 164)

# On les rassemble dans un tableau 
ma_table <- data.frame(noms, sexe, ages, poids, tailles)

ma_table
```

# Les noms d'objets

Les noms d'objets peuvent contenir des lettres, des chiffres, les
symboles . et \_. Ils ne peuvent pas commencer par un chiffre. Attention, **R fait la différence entre minuscules et majuscules** dans
les noms d'objets, ce qui signifie que x et X seront deux objets
différents, tout comme resultat et Resultat.

De manière générale, il est préférable d'éviter les majuscules (pour les
risques d'erreur) et les caractères accentués (pour des questions
d'encodage) dans les noms d'objets.

De même, il faut essayer de trouver un équilibre entre clarté du nom
(comprendre à quoi sert l'objet, ce qu'il contient) et sa longueur. Par
exemple, on préfèrera comme nom d'objet taille_conj1 à
taille_du_conjoint_numero_1 (trop long) ou à t1 (pas assez)

# Les fonctions

R est constitué de fonctions. De nombreuses fonctions prédéfinies sont
contenues dans la base de R ou dans des packages qu'on ajoute (que l'on
verra plus tard). La meilleure manière de comprendre ce qu'est une
fonction est d'en créer une soi même.

```{r ex fonction}
#| code-fold: false
# On crée une fonction "ajoute" qui prend deux paramètres. 
# x est un premier et y est celui qu'on ajoute
ajoute <- function(x, y) {
  x + y
}

# On peut maintenant utiliser cette fonction
ajoute(3, 4)

# On peut effectuer les mêmes opérations. Les valeurs a et b sont encore 
# en mémoire, donc on peut faire :
ajoute(a, b)

c <- ajoute(a, b)
c

ajoute(c, a)

```

Lorsque vous téléchargez un package (ou librairie), ce dernier charge en réalité un éventail de fonctions que vous pouvez explorer via l'aide. 

```{r}
# la fonction sum() est une fonction de base de R, mais d'autres opérations plus complexes sous enregistrées dans des packages spécifiques
sum(a,b)
```

> Exercice : rendre lisible le code ci-dessous

```{r}
x <- 5*(3+2)-1
if(x%%2==0) {print('Pair')} else{print('Impair')}
for(i in 1:10) {if(i%%2 == 0) {print(paste('Nombre pair :', i))} else{print(paste('Nombre impair :', i))}}

```

# Les valeurs manquantes

Les valeurs manquantes sont fréquentes dans les jeux de données. Elles notées NA dans R (certaines peuvent
avoir pour valeur NaN). On utilise la fonction na.rm= TRUE pour les éluder dans les
opérations simples.

```{r ex. NA}

# On peut reprendre le jeu de données ma_table 
# On peut faire une moyenne sur les tailles car on a toutes les variables
mean(ma_table$tailles)
sum(ma_table$tailles)

# Mais la moyenne ne fonctionne pas immédiatement sur les poids ou les âges
# car il manque des variables
mean(ma_table$ages)
sum(ma_table$poids)

```

#3. Librairies R

Plusieurs packages R sont utilisées pour ce projet. Les packages dans R
sont des extensions de logiciels qui ajoutent des fonctionnalités
spécifiques au langage R de base.

Ils sont conçus pour faciliter l'analyse de données, la visualisation,
la modélisation statistique, et bien plus encore. Les packages sont
comme des boîtes à outils virtuelles qui permettent aux utilisateurs
d'effectuer des tâches analytiques avancées sans avoir à réinventer la
roue à chaque fois. Ils permettent de gagner du temps et de se
concentrer sur la résolution de problèmes spécifiques à son domaine
d'étude, au lieu de vous soucier de la programmation de fonctions de
base.

Lors de la rédaction de publications scientifiques, il est important de
citer correctement les packages R utilisés dans votre analyse.
Assurez-vous d'inclure le nom complet du package ainsi que le nom de son
auteur ou des auteurs. Zotero et RStudio permettent aisément d'inclure
ces citations dans votre analyse.

Les autres packages mobilisés dans pour ce cours sont listés dans le
bloc de code ci-dessous :

```{r librairies}
library("tidyverse") # Une série de packages pour faciliter la manipulation de données
library("readxl") # Pour lire les fichiers excel (Carvalho et al. 2018)
library("writexl") # Pour écrire des fichiers excel
library("cowplot") # Pour arranger des graphiques en illustrations composées
library("gt") # Pour des rendus graphiques harmonisés html et pdf/LaTeX
library("sf") # Pour faciliter la manipulation de données géographiques
library("wdpar") # Pour télécharger simplement la base d'aires protégées WDPA
library("webdriver") # requis pour installer phantomjs pour wdpar
library("tmap") # Pour produire de jolies carte
library("geodata") # Pour télécharger simplement les frontières administratives
library("tidygeocoder") # pour obtenir les coordo GPS d'un point à partir de son nom
library("maptiles") # Pour télécharger des fonds de carte 
library("mapme.biodiversity") # Acquisition et traitement des données du projet
library("plm") # Linear Models for Panel Data and robust covariance matrices
library("broom") # pour reformater simplement les rendus de tests statistiques
library("stargazer") # Reformater de manière plus lisible les résumé des régressions
library("MatchIt") # Pour le matching
#library("glm") # Modèles linéaires généralisés (pour le PSM)
library("optmatch") # Fonctions d'optimisation du matching
library("did") # Méthode de double différence échelonnée de Callaway et Sant'Anna
library("mapme.biodiversity")
library("cobalt") # Tables et graphs d'équilibre des groupes de matching

```


# Le tidyverse

Le "tidyverse" st un ensemble cohérent de packages R conçus pour la
manipulation, la visualisation et l'analyse de données de manière
cohérente et efficace. Il a été développé pour simplifier le flux de
travail de l'analyse de données et pour rendre le code plus lisible et
plus facile à comprendre.

# L'opérateur pipeline

Le signe `%>%` est un "tuyau". On peut le lire à haute voix comme
"ensuite". Par exemple :

```{r ex. pipe}
#| code-fold: false
library(tidyverse)

d <- a %>%
  ajoute(b) %>%
  ajoute(c)

```

# La préparation des données avec dplyr

Le "tidyverse" comprend plusieurs packages populaires, et
notamment,**dplyr**. Ce dernier est très utile pour épurer les données
lorsque vous travaillez sur des tableaux (et donc sur des tables
attributaires).

Il est utilisé pour la manipulation de données, notamment le filtrage,
la sélection, le regroupement et la création de nouvelles variables.

```{r ex.tidyverse}
#| code-fold: false
# Un exemple qui combine ces opérations
ma_table %>%
  filter(!is.na(ages)) 
#consulter la sortie de l'objet

ma_table %>%
  filter(!is.na(ages)) %>%
  select(sexe, ages, tailles, poids) 

ma_table %>%
  filter(!is.na(ages)) %>%
  select(sexe, ages, tailles, poids) %>%
  group_by(sexe) %>%
  summarise(nb_pers = n())

ma_table %>%
  filter(!is.na(ages)) %>%
  select(sexe, ages, tailles, poids) %>%
  group_by(sexe) %>%
  summarise(nb_pers = n(),
            somme_poids = sum(poids, na.rm = TRUE),
            taille_max = max(tailles, na.rm = TRUE),
            age_moy = mean(ages, na.rm = TRUE))
  
# > A tibble : 2 x 5 
#   sexe  nb_pers somme_poids taille_max age_moy
#   <chr>   <int>       <dbl>      <dbl>   <dbl>
# 1 femme       1           0        192    24  
# 2 homme       2         160        198    49.5
> 
```

Voici certaines de fonctions fondamentales du dplyr : 
- select : choisir des colonnes 
- filter : choisir des lignes 
- mutate : modifier des valeurs 
- group_by : variables pour des tris 
- summarise : créer des filtres 

> Exercice : à partir du tableau ventes_magasin, utiliser les fonctions précédentes pour réaliser les opérations suivantes : 

1.  Sélectionnez uniquement les colonnes produit, quantite, et
    prix_unitaire du data frame ventes_magasin.

2.  Filtrez les lignes du data frame pour ne conserver que les ventes où
    la quantité vendue est supérieure à 5 unités.

3.  Ajoutez une nouvelle colonne nommée montant qui représente le
    montant total de chaque vente (quantité multipliée par le prix
    unitaire) et ajoutez-la au data frame.

4.  Regroupez les données par produit pour calculer la quantité totale
    vendue de chaque produit.

5.  Filtrez les produits pour ne conserver que ceux dont la quantité
    totale vendue est supérieure à 100 unités.


```{r}
# Création du data frame ventes_magasin

ventes_magasin <- data.frame(
  produit = c("Produit A", "Produit B", "Produit A", "Produit C", "Produit B", "Produit A", "Produit C", "Produit B", "Produit A"),
  quantite = c(8, 4, 12, 6, 7, 9, 3, 11, 5),
  prix_unitaire = c(10, 15, 8, 12, 20, 10, 18, 14, 9),
  date_vente = as.Date(c("2023-01-05", "2023-01-08", "2023-01-09", "2023-01-10", "2023-01-15", "2023-01-20", "2023-01-25", "2023-01-30", "2023-02-02"))
  )
```

# Les jointures

Jointures : fusionner deux tableaux par une variable d'identification
("clé")

```{r ex. jointure}
# Tableau clients
clients <- data.frame(ID = c(1, 2, 3, 4),
                      nom_client = c("Alice", "Bob", "Charlie", "David"))

# Tableau commandes
commandes <- data.frame(ID = c(2, 3, 1, 4),
                        montant = c(100, 150, 50, 200))

# Jointure par ID
resultat <- inner_join(clients, commandes, by = "ID")

```

Cette opération exige toutefois que la **variable d'identification soit
écrite de manière identique** dans les deux jeux de données.

Supposons que l'on travaille sur les aires protégées à Madagascar et que
l'on dispose de deux jeux de données provenant de sources différentes.
On a alors des informations complémentaires que l'on souhaite fusionner
en un seul tableau via le nom de l'aire protégée.

Il faudra veiller à ce que les noms aient la même écriture (pas de
différences avec des majuscules, des abréviations ou des noms
raccourcis)

# 4. Import de données 

En très bref :

-   Pour les fichiers excel ou csv, dans le volet "files" du panneau en
    bas à droite de l'interface Rstudio, cliquer sur le fichier en
    question et utiliser l'assistant d'import.
-   Pour les autres fichiers, se référer à l'aide ou chercher sur
    internet. Le cheat sheet"base R" présente les principales
    importations.
    
# Importer table attributaires Vahatra et WDPA manuellement 
# Comment vous auriez comparer Vahatra et WDPA ? 

APRES-MIDI 

#

#5. Exploration des données à l'aide du tidyverse 


